【裁判字號】    99,非抗,44
【裁判日期】    990430
【裁判案由】    選任遺產管理人
【裁判全文】
臺灣高等法院民事裁定                  99年度非抗字第44號
再  抗告人  甲○○
代  理  人  張仁龍律師
上列再抗告人因選任遺產管理人事件，對於中華民國99年2月23
日臺灣士林地方法院98年度家抗字第40號裁定，提起再抗告，本
院裁定如下：
    主  文
再抗告駁回。
再抗告程序費用由再抗告人負擔。
    理  由
一、按對於抗告法院之裁定再為抗告，僅得以其適用法規顯有錯
    誤為理由，非訟事件法第45條第3項定有明文。所謂適用法
    規顯有錯誤，係指原裁定違背法規或現存判例解釋而言。次
    按繼承開始時，繼承人之有無不明，而無親屬會議或親屬會
    議未於1個月內選定遺產管理人者，利害關係人得聲請法院
    選任遺產管理人，並由法院依公示催告程序，定6個月以上
    之期限，公告繼承人，命其於期限內承認繼承，民法第1177
    條及第1178條分別定有明文。又聲請指定遺產管理人，雖涉
    及私法上之權利義務，但無訟爭性，在性質上屬非訟事件，
    法院應適用非訟事件法第32條之規定，依職權調查事實及必
    要之證據，從非訟程序作形式上審查，倘聲請人提出之聲請
    ，欠缺法定之要件，經法院限期命其補正而不補正者，應以
    裁定駁回之。
二、再抗告人於原法院聲請意旨以：伊前因地上權爭議，對坐落
    臺北市○○區○○路3小段196地號土地（面積378平方公尺
    、地目：建、權利範圍12/72，下稱系爭土地）之登記所有
    權人「陳全」（泉），提起確認伊就系爭土地之地上權登
    記請求權存在訴訟，因「陳全」（泉）生於日據時期文久
    元年（即民國〈以下未註明者同〉前51年，西元1861年），
    死於35年9月1日，且繼承人有無不明，爰以利害關係人之身
    分，聲請指定財政部國有財產局臺灣北區辦事處為「陳全
    」（泉）之遺產管理人。原法院以：再抗告人提出之日據時
    期戶口調查簿所載「陳泉」，與系爭土地登記簿謄本登載
    之所有權人「陳全」，名字不同；縱屬同一人，因該戶口
    調查簿並無「陳泉」死亡之記載，於未證明「陳泉」確
    已死亡或受死亡宣告前，無從認定繼承開始。又縱認「陳
    泉」已死亡，然依戶口調查簿記載，名為「陳泉」者於死
    亡時另有妹陳緞尚存，「陳泉」既有法定繼承人，不符合
    繼承人有無不明得據以聲請指定遺產管理人之要件，爰裁定
    駁回再抗告人之聲請。再抗告人不服，提起抗告。原裁定以
    ：再抗告人經法院兩次通知補正，均未提出地政機關准予更
    正之證明，且再抗告人提出之戶口調查簿並無「陳泉」已
    死亡之記載，縱認「陳泉」已於35年9月1日死亡，其死亡
    時另有妹陳緞尚存，則「陳泉」有法定繼承人存在之事實
    已臻明確，而裁定駁回再抗告人之抗告。
三、再抗告意旨以：(一)伊已向地政機關申請將「陳全」之登載
    更正為「陳泉」，並非未提出更正後之資料或未盡舉證責
    任，原法院未依非訟事件法第32條第1項規定依職權調查事
    實及必要之證據，顯有違背法令。(二)「陳泉」生於日據時
    期文久元年（西元1861年），35年9月1日死亡後與伊之曾祖
    母合葬，牌位供奉於伊家中；且依經驗法則，「陳泉」出
    生距今近150年，其已死亡之事實，應屬顯著而毋庸舉證。
    原法院仍執戶口調查簿無死亡之記載，有違非訟事件法第31
    條準用民事訴訟法第278條第1項規定而屬違背法令。(三)被繼
    承人死亡後有無繼承人，應以實際上有無任何繼承人出現主
    張其繼承之權利為認定之標準，原法院未依最高法院91年臺
    上字第863號判例意旨對於「繼承人有無不明」採廣義之解
    釋，屬違背法令云云。
四、經查：
  (一)抗告人提出之日據時期戶口調查簿上所載「陳泉」，與系
    爭土地登記簿謄本登載之所有權人「陳全」，名字不同，
    經原法院通知再抗告人補正，再抗告人雖提出其向地政機關
    申請將「陳全」之登載更正為「陳泉」之相關資料，惟
    仍無法提出經地政機關准予更正之證明。原法院以命補正之
    方式依職權調查事實及必要之證據，並未違反非訟事件法第
    32條之規定。
  (二)非訟事件法院僅就聲請人提出之資料，作形式審查，無法為
    實體認定。依系爭土地登記簿謄本之記載，系爭土地之所有
    權人為「陳全」，而再抗告人並無法證明該「陳全」即
    「陳泉」，已如上述，則姑不論再抗告人提出之日據時期
    戶口調查簿及現行戶政資料均無「陳泉」已死亡之記載，
    原法院認再抗告人無法證明系爭土地之所有權人「陳全」
    已死亡，自未違背非訟事件法第31條準用民事訴訟法第278
    條第1項之規定。
  (三)按「民法繼承編施行法第8條規定：繼承開始在民法繼承編
    施行前，被繼承人無直系血親卑親屬，依當時之法律亦無其
    他繼承人者，自施行之日起，依民法繼承編之規定定其繼承
    人，既明定自施行之日起，依民法繼承編之規定定其繼承人
    ，該所定之繼承人自應以民法繼承編施行之日生存者為必要
    」，固經最高法院著有91年臺上字第863號判例可資參照，
    惟臺灣於34年10月25日光復後，由國民政府統治，民法繼承
    編於是日起即施行於臺灣，縱「陳泉」確如再抗告人所陳
    於35年9月1日死亡，然由戶籍謄本記載，彼時「陳泉」有
    妹陳緞尚存。原法院以有客觀事實足認被繼承人尚有繼承人
    存在，因認不符民法所規定繼承人有無不明之要件，係以戶
    籍資料為據，非可指為違背上開最高法院91年臺上字第863
    號判例意旨。
五、從而，原法院駁回再抗告人之抗告，經核並無適用法規顯有
    錯誤之情形。再抗告意旨仍執陳詞指摘原裁定不當，求予廢
    棄，洵無理由，應予駁回。
六、據上論結，本件再抗告為無理由，爰裁定如主文。
中    華    民    國    99    年    4     月    30    日
                  民事第十四庭
                        審判長法  官  林金村
                              法  官  湯美玉
                              法  官  王麗莉
正本係照原本作成。
不得抗告。
中    華    民    國    99    年    4     月    30    日
                              書記官  余姿慧

司法院資訊處製作；財團法人民間司法改革基金會備份。
